臺灣臺南地方法院民事判決　　　　　　　95年度訴字第1582號
原　　　告　申○○
　　　　　　辛○○
　　　　　　壬○○
　　　　　　庚○○
　　　　　　酉○○○
　　　　　　巳○○
上六人共同
訴訟代理人　林樹根律師
　　　　　　洪茂松律師
　　　　　　邱麗妃律師
被　　　告　辰○○
訴訟代理人　吳炳輝律師
被　　　告　丑○○
　　　　　　卯○○
　　　　　　午○○
　　　　　　亥○○○
　　　　　　子○○
　　　　　　　　　　　現應受.
　　　　　　癸○○
　　　　　　未○
　　　　　　寅○○
　　　　　　乙○○
　　　　　　丙○
　　　　　　丁○
　　　　　　戊○
　　　　　　己○
上列當事人間返還無權占有土地事件，經本院於民國96年10月9
日言詞辯論終結，判決如下：
    主  文
被告應將座落台南縣新營市○○段752號土地上如附圖所示斜線
部分面積柒拾柒點零柒平方公尺之地上物拆除，將土地交還原告
。
被告應給付原告新台幣壹萬陸仟貳佰玖拾肆元，並自民國九十六
年四月一日起至交還前項土地之日止，按月給付原告新台幣參仟
捌佰玖拾參元。
原告其餘之訴駁回。
訴訟費用由被告負擔。
本判決第二項得假執行。
　　事實及理由
壹、程序方面：
一、本件被告丑○○、卯○○、午○○、亥○○○、子○○、癸○○、未○、寅○○、乙○○、丙○、丁○、戊○、己○等
    人均未於言詞辯論期日到場，核無民事訴訟法第386條所列
    各款情形，爰依原告之聲請，就上列被告部分，由其一造辯
    論而為判決。
二、按訴狀送達後，原告不得將原訴變更或追加他訴，但請求之
    基礎事實同一者，或該訴訟標的對數人必須合一確定時，追
    加其原非當事人之人為當事人者，不在此限，民事訴訟法第
    255條第1項第2款、第5款分別定有明文。查本件原告起訴時
    原以被告辰○○無權占用其等所有座落台南縣新營市○○段
    752號土地如附圖所示斜線部分面積，建築房屋使用等情，
    依民法第767條所有物返還請求權，聲明請求被告辰○○拆
    屋還地。嗣於起訴狀送達後，原告於民國96年5月8日言詞辯
    論期日，以被告占用上開土地之同一基礎事實，另依民法第
    179條不當得利規定，追加聲明請求被告辰○○應給付原告
    新台幣（下同）149, 650元，並自96年4月1日起至交還土地
    之日止，按月於每月1日給付原告3, 893元（見卷一199 頁
    至206頁）；其後於96年6月25日又以前揭地上建為被告與訴
    外人丑○○、卯○○、午○○、亥○○○、子○○、癸○○
    、未○、寅○○、乙○○、丙○、丁○、戊○、己○等人共
    同繼承之財產為由，另追加原非當事人之丑○○、卯○○、
    午○○、亥○○○、子○○、癸○○、未○、寅○○、乙○○、丙○、丁○、戊○、己○等人為共同被告，並聲明請求
    其等與被告辰○○應返還前揭土地及給付上開款項（卷一31
    9至325頁）等情。經核原告上開追加聲明請求不當得利部分
    ，其請求之基礎事實同一，另追加丑○○等人為共同被告部
    分，其訴訟標的對該數人亦必須合一確定，是依前開規定，
    原告所為之追加，洵屬合法有據，應予准許。
貳、實體方面：
一、原告起訴主張及聲明如下：
（一）緣坐落台南縣新營市○○段752號土地（下稱系爭土地）
      ，為原告申○○、辛○○、壬○○、庚○○、酉○○○、
      巳○○所共有，座落其上之建物即門牌號碼為台南縣新營
      市○○路7號之未保存登記建物，為被告辰○○之母戌○
      （已於84年11月26日死亡）生前所興建，該建物無權占用
      原告所有系爭土地如附圖所示斜線部分面積共77.07平方
      公尺，被告辰○○、丑○○、卯○○、午○○、亥○○○
      、子○○、癸○○、未○、寅○○、乙○○、丙○、丁○
      、戊○、己○等人均為原始起造人戌○之繼承人，依法應
      共同繼承上開建物，爰依民法第767條前段規定，請求被
      告拆屋還地。
（二）又系爭土地於重測前之地號為台南縣新營市○○○段118
      號，於68年間與同段10筆土地經法院判決分割結果，其中
      118、118-13、118-14、118-15、118-16號五筆土地由原
      告申○○、辛○○、壬○○、庚○○、酉○○○與訴外人
      陳澄晴及陳澄亮共同取得，其中除118之13號土地係於72
      年2月15日經法院判決分割確定，其餘四筆土地均係於69
      年6月30日經  鈞院68年度訴字第2223號判決分割確定，
      此由土地登記簿所記載分割登記之「原因發生日期」可證
      。嗣於93年12月間地籍圖重測後，上開五筆土地依序改為
      大同段752、639、657、689、692地號。後於74年3月間，
      上開五筆土地之共有人陳澄晴之應有部分遭法院假扣押，
      共有人無法為協議分割，為此，共有人即原告庚○○乃於
      92年間起訴請求分割共有物，經  鈞院92年度訴字第1858
      號判決將上開五筆土地合併分割，並使共有人陳澄晴單獨
      取得1筆土地，其餘共有人仍維持共有，經此分割後，就
      上開五筆土地之應有部分，原告申○○及訴外人陳澄亮各
      為3分之1，原告辛○○、壬○○、庚○○及酉○○○則均
      各為12分之1。惟訴外人陳澄亮於分割判決後，又將其應
      有部分各出售予原告辛○○6分之1、原告庚○○12分之1
      、原告巳○○12分之1，因此，經辦理分割登記及所有權
      移轉登記後，原告對系爭土地之應有部分，分別為原告申
      ○○3分1、原告辛○○4分之1、原告壬○○12分之1、原
      告庚○○6分之1、原告酉○○○12分之1、原告巳○○12
      分之1。
（三）再者，無法律上原因而受利益，致他人受損害，應返還其
      利益，民法第179條前段定有明文。被告共同繼承之上開
      建物無權占用系爭土地如附圖斜線部分面積，被告因而獲
      有相當於租金之不當得利，爰依民法第179條不當得利規
      定，請求被告應連帶給付自96年3月31日往前回溯5年相當
      於租金之不當得利，並請求自96年4月1日起至返還土地日
      止，按月給付依申報地價額年息百分之5計算之相當於租
      金之不當得利，其計算方式如下：
    (1)自96年3月31日起往前回溯5年部分（即自91年3月31日起
      至96年3月31日止）：在此5年期間有兩次申報地價，原告
      同意以89年7月份之申報地價每平方公尺7,767元為計算基
      準，即：7767×77.07×5％×5年＝149,650元。
　　(2)自96年4月1日起，按月計算部分：原告請求以96年1月份
      之申報地價每平方公尺12,126元計算：即12,126×77.07
      ×5％÷12＝3,893元。
（四）對被告抗辯所為陳述：
    (1)原告於起訴狀提出  鈞院68年度訴字第2223號民事判決為
      證。在該判決理由中曾提及  鈞院67年度訴字第689號判
      決。謹　就鈞院67年度訴字第689號土地分割事件說明如
      下：
      共有人原先委託第三人王文德先生於64年間提起分割共
        有物訴訟（  鈞院64年度訴更字第7號），訴訟中並經一
        部分共有人授權進行和解，但終未能取得十筆土地全體
        共有人之共同意見，故而撤回訴訟。
      之後，王公廟段118之15號土地之共有人李蔡錦霞於67
        年間就118之15號土地，委任律師起訴請求分割土地（
        即  67年度訴字第689號判決）。
      本件被告辰○○亦同為上開67年度訴字第689號分割訴
        訟之被告，且曾出庭陳述意見，但從未陳稱共有人於64
        年間已有分割協議之事實。此由該判決「理由欄一」已
        敘明：「原告午○○、姜林蔡葉、邱應志、邱應欽、邱
        恩堅、顏寶蓮、甲○○、申○○、陳澄亮、陳澄晴、酉
        ○○○、辛○○、庚○○、壬○○等未於言詞辯論或最
        後言詞辯論期日到場，核無民事訴訟法第386條所列各
        款情事，依原告之聲請，由其一造辯論而為判決。」等
        語，並未列入「辰○○」可資佐證。且遍查該案判決，
        並未記載辰○○主張共有人於64年間已有分割協議之事
        實。
      該件被告邱等鴻、邱繼興、邱恩滄、邱郭錦綢主張：「
        原告曾就系爭土地之持分所有權與共有人等協議‧‧‧」
        云云，另該案被告邱塗城亦主張：「系爭土地（指118
        之15地號）已於64年協議分割時，同意分在其現住118
        之14號土地（見鈞院64年度訴更字第7號），‧‧‧」
        云云。上開被告之爭議，經該案判決明確認定：「被
        告邱等鴻、邱繼興、邱恩滄、邱郭錦綢等提出系爭土地
        118之15號與鄰地118之14號等十筆土地分割協議同意書
        ，既未經該十筆土地之全體共有人同意，依法應不生協
        議分割之效力。」等語，已指明所謂一部分共有人於64
        年間雖曾有分割之協議，但未經全體共有人之同意，故
        依法並不發生效力。
      該案判決並認定：按本院64年度訴更字第7號請求分割
        共有物一案，結果撤回訴訟，故本件不生一事再理之問
        題。
      之後，上開67年度訴字第689號分割判決經上訴第二、
        三審而確定。
　  (2)關於  鈞院68年度訴字第2223號分割土地事件之說明，經
      查：
      於68年間，王公廟段118、118之10、118之16、118之14
        號四筆土地共有人即原告申○○、酉○○○、辛○○、
        壬○○、庚○○與訴外人陳澄亮及陳澄晴等七人共同委
        任黃品彰律師起訴請求分割上開4筆土地。
      被告辰○○與訴外人邱塗城、午○○及甲○○當時亦同
        為上開土地共有人，其等於上開訴訟中表明就分割取得
        之土地繼續保持共有。本件被告辰○○所主張使用數十
        年之房屋，即位於分割前之王公廟段118地號土地內。
      依該案判決書「當事人欄」之記載，甲○○以王慶三為
        訴訟代理人，另邱塗城、甲○○、午○○及辰○○四人
        共同委任邱宏昌及陳文忠律師為訴訟代理人。衡諸常情
        ，若被告辰○○未委任訴訟代理人並提出委任狀，則該
        案判決書之當事人欄絕不可能為上開記載。故被告辰○○陳稱伊不知上開68年度訴字第2223號分割判決云云，
        殊不足採取。
      又依該案判決書所載，邱塗城、甲○○、午○○與被告
        辰○○同為一組，其等共同主張：「系爭土地在日據時
        代於大正12年為沈川龍之父親等四兄弟取得，後經繼承
        及買賣於昭和15年分別為沈川龍等八人所有，於是乃協
        議分割，故原告請求分割系爭土地自無理由」等語，可
        知被告辰○○於前案訴訟中乃係主張系爭土地於日據時
        代經共有人達成分割協議，並非於64年間達成分割協議
        之情。
    (3)況查，上開王公廟段118、118之10、118之16、118之14
      號土地，與同段118之15號土地，經上開兩案分割判決之
      後，共有人已於72年7月間辦畢土地分割登記，被告辰○○亦依分割判決取得新的土地所有權狀。嗣地政機關於93
      年間辦理地籍圖重測，應依規定通知土地所有權人到場指
      界（土地法第46條之1、第46條之2、第46條之3規定參照
      ），完成地籍圖重測作業後，變更地段、地號，亦通知土
      地所有人換取新所有權狀。綜合以上土地所有權狀更新過
      程觀之，被告辰○○諉稱自64年起，迄至95年11月間收到
      原告起訴狀繕本，才知悉土地已經判決分割之事云云，殊
      不合理，且與事實不合。
　  (4)本件原告係依鈞院68年度訴字第2223號分割判決而取得系
      爭土地所有權，有土地登記簿謄本可稽。被告辰○○抗辯
      伊係依共有人64年間之分割協議取得系爭土地所有權，並
      據以主張有占有權源云云，殊與土地登記不合，不足採取
      。
（五）綜上所述，聲明請求：(1)被告應將座落台南縣新營市○○
      段752號土地上如附圖所示斜線部分面積77.07平方公尺之
      地上物拆除，將土地交還原告。(2)被告應連帶給付原告14
      9,650元，並自96年4月1日起至交還前項土地之日止，按
      月於每月1日連帶給付原告3,893元。
二、被告辰○○答辯及聲明如下：
（一）門牌號碼為台南縣新營市○○路7號之未保存登記建物，
      為被告辰○○之母戌○生前於39年間所興建，系爭土地共
      有人於64年間曾協議分割同意採原地分割，由被告辰○○
      分配上開建物所座落之土地位置，原告申○○並已向被告
      辰○○收取協議分割登記費用5,632元及4,602元，被告自
      64年起即照原物分割使用迄今，未曾有過任何通知變更所
      有權及拆屋之舉，迄至95年11月收到原告起訴請求拆屋還
      地之訴狀及附件之分割判決，始赫然發現遭原告申○○等
      人偽造文書所詐騙，已正式向台南地方法院檢察署提出偽
      造文書告訴，目前由該署偵辦中。
（二）被告依據所有權源於分割前即占有系爭土地建屋使用迄今
      ，原告等人擅自偽造文書變更所有權分配位置，以不法原
      因取得分割判決，進而聲請被告拆屋還地，有權利濫用之
      虞，理應回復被告原有所有權位置，且原告狀載65年3月
      30日被告授權和解並不實在，被告否認有此事實，被告管
      領建物均有合法證明文件，原告請求相關租金之損失，於
      法無據。又被告等繼承上開未保存登記建議，迄今未辦理
      繼承登記，依法無處分拆除建物之權利，
（三）據上所述，聲明請求判決駁回原告之訴。
三、本件被告丑○○、卯○○、午○○、亥○○○、子○○、癸○○、未○、寅○○、乙○○、丙○、丁○、戊○、己○等
    人經合法通知，均未到庭爭執，亦未提出書狀為任何聲明或
    陳述。
四、到場兩造（即原告與被告辰○○）協商確認之不爭執事項如
    下（見卷二第58頁）：
（一）坐落台南縣新營市○○段752 號土地（重測前為王公廟段
      118號，即系爭土地）為原告共有之土地。
（二）訴外人戌○（已於84年11月26日死亡）生前在系爭土地上
      建造門牌號碼台南縣新營市○○路7 號之未保存登記建物
      ，占用系爭土地如附圖所示面積77.07 平方公尺。被告等
      人均為戌○之繼承人，依法應共同繼承上開建物。
（三）系爭土地面臨台南縣新營市○○路，距新營火車站約20公
      尺，新營火車站站前圓環連接道路計有新進路、中山路、
      三民路、大同路、開元路，屬於新營市商業繁榮地區，周
      邊建物林立，交通方便。歷次申報地價分別為每平方公尺
      7,767.2元（89年7月）、7,884元（93年1月）、12,126.
      4元（96年1月）。
五、本院之論斷：
    本件原告以被告共同繼承之台南縣新營市○○路7號未保存
    登記建物，無權占用原告所有之系爭土地如附圖所示面積共
    77.07平方公尺，依所有物返還請求權及不當得利規定，請
    求被告拆屋還地，並給付相當於租金之不當得利；被告則以
    非無權占有等前揭情詞抗辯，是本件應審究者，即為：（一
    ）被告共同繼承之上開建物有無合法占用系爭土地之權源？
    （二）原告請求被告給付相當於租金之不當得利，有無理由
    ？金額應為多少？茲分論如下：
（一）被告共同繼承之上開建物有無合法占用系爭土地之權源？
  (1)按所有人對於無權占有其所有物者，得請求返還之，民法第
    767條前段定有明文；又以無權占有為原因，請求返還土地
    者，占有人對土地所有權存在之事實無爭執，而僅以非無權
    占有為抗辯者，土地所有權人對其土地被無權占有之事實無
    舉證責任，占有人自應就其取得占有係有正當權源之事實證
    明之（最高法院85年台上字第1120號裁判意旨參照）。
  (2)經查，系爭坐落台南縣新營市○○段752號土地為原告等人
    所共有之事實，有土地登記簿謄本在卷可稽（卷一13至15頁
    ），並為被告所不爭執，洵堪認定。是依前揭規定持及裁判
    要旨，被告對於系爭土地為原告所有之事實既無爭執，而僅
    以其非無權占有為抗辯，自應就其等共同繼承之上開建物占
    用系爭土地之合法權源，負舉證責任。對此，被告辰○○雖
    以系爭土地於64年間經共有人協議分割而分配予伊等情詞，
    執為有合法占用權源抗辯，並提出原告申○○於64年4月19
    日及64年5月3日向被告辰○○收取土地辦理分割登記費用收
    據2紙欲證其說，然原告對上開收據之形式上真正雖不爭執
    ，但否認有分割協議情事，而上開收據雖記載原告申○○向
    被告辰○○及訴外人午○○收取王公廟段（即系爭土地重測
    前之地段）118之13等十筆土地辦理分割登記費用情事，然
    並無任何關於共有人已達成協議分割及分割內容之記載（見
    卷一100、101頁），且被告辰○○亦無依其所陳稱之分割協
    議辦妥分割登記取得系爭土地所有權之事實，尚難僅憑上開
    收據即遽以認定其所陳稱之協議分割為真，更無從遽以採信
    其辯稱經分割協議取得系爭土地等情詞為真。
  (3)又查，原告共有之系爭大同段752號土地，於93年12月重測
    登記前原為王公廟段118號，乃原告申○○、酉○○○、辛○○、壬○○、庚○○與訴外人陳澄亮及陳澄晴等人於68
    年間共同對被告辰○○等其他共有人訴請裁判分割，經本院
    於69年6月30日以68年度訴字第2223號判決分歸由原告申○○、酉○○○、辛○○、壬○○、庚○○與訴外人陳澄亮及
    陳澄晴共同取得確定（於72年7月12日辦妥判決分割登記）
    ，嗣經原告庚○○於92年間再訴請與同段639號、657號、69
    8號、692號等四筆土地合併分隔，本院以92年度訴字第185
    8號判決將系爭752號土地分歸由本件原告庚○○、辛○○、
    壬○○及陳蔡維各依應有部分12分之1、原告申○○依應有
    部分3分之1及訴外人陳澄亮依應有部分3分之1保持共有後，
    訴外人陳澄亮再將其應有部分出售予原告辛○○6分之1、原
    告庚○○12分之1及原告巳○○12分之1，並先後於95年8月4
    日及95年9月15日辦畢判決分割登記及所有權移轉登記，由
    原告申○○依應有部分3分1、原告辛○○依應有部分4分之1
    、原告壬○○依應有部分12分之1、原告庚○○依應有部分6
    分之1、原告酉○○○依應有部分12分之1、原告巳○○依應
    有部分12分之1保持共有等事實，復有原告提出之68年度訴
    字第2223號判決書影本及台南縣鹽水地政事務函復之判決分
    割土地登記申請書、本院以92年度訴字第1858號判決將系爭
    752號及其確定證明書、752號土地判決分割登記謄本、買賣
    土地登記申請書等相關資料在卷可稽（見卷一26至47頁、
    242至253頁、270至286頁），被告對上述情節亦無爭執（卷
    二57頁），故原告等人係經上述68年及92年分割判決，並由
    前手共有人陳澄亮出售移轉持分後，各以前述應有部分共有
    系爭土地等事實，亦堪肯認，被告辰○○未曾單獨取得系爭
    土地所有權，亦非共有人之事實，至為明確，其所辯依分割
    協議取得系爭土地云云，要屬無稽。況由上開68年度訴字第
    2223號判決書記載內容可知，當時由被告辰○○與其他被告
    邱塗城、甲○○、午○○等人共同委任之訴訟代理人邱宏昌
    及陳文忠律師雖於該事件到庭主張系爭土地已在日據時代協
    議分割等情詞，然並未主張被告辰○○於本件所陳稱之64年
    協議分割情節，其他到場被告亦無人主張有此分割協議情事
    ，顯見被告辰○○於本件所稱之64年間分割協議等情詞，已
    然非真，否則當不致於前述68年分割訴訟中未據任何一共有
    人提及，至於被告辰○○等人於前揭訴訟主張之日據時代協
    議分割情節，亦據該事件承審法官以被告邱塗城等人於前案
    之67年度訴字第689號分割共有物事件中已提出，而為該事
    件第一、二、三審法院所不採，又重行主張，自無可取而不
    予採信等情，迭據前揭判決載明可按，益徵系爭土地未曾經
    共有人達成協議分割之事實，至為明確，被告辰○○所辯其
    因協議分割取得系爭土地等情詞，顯非事實，自無可信。再
    者，被告辰○○雖另以其不知前揭69年度訴字第2223號分割
    判決，該訴訟中委任邱宏昌擔任伊之訴訟代理人之事，乃係
    原告申○○所偽造，已對被告申○○提起刑事告訴，經台灣
    台南地方法院檢察署檢察官偵查結果，以追訴時效完成而為
    不起訴處分等情節，指稱原告以不法原因取得系爭土地，請
    求被告拆屋還地，有權利濫用之虞云云，然查，上開68年度
    訴字第2223號分割判決，乃為確定有效之判決，兩造對此並
    無爭執，是原告依此確定有效分割判決取得系爭土地所有權
    ，自屬合法有據，其等本於所有權能請求被告拆屋返還土地
    ，亦無權利濫用情事可言，故被告此部分所辯，亦無可採信
    。
  (4)從而，依上所述，被告共同繼承之上開建物無合法占用系爭
    土地之權源，已堪認定。再者，被告共同繼承之上開建物雖
    因為未保存登記建物而未辦理繼承登記，然依繼承法則，被
    告等人於繼承事實發生時（即被繼承人戌○死亡時，參民法
    第1147條規定）即取得事實上處分權利，是原告本於所有權
    作用，依民法第767條前段規定，請求被告拆除上開建物，
    將土地交還，即屬有據，應予准許，被告辰○○辯稱無拆除
    處分權利云云，顯係推託之詞，要無可採。
（二）原告請求被告給付相當於租金之不當得利，有無理由？金
      額應為多少？
  (1)按無法律上之原因而受利益，致他人受損害者，應返還其利
    益，民法第179條定有明文。而無權占有他人土地或不動產
    ，可能獲得相當於租金之利益為社會通常之觀念，是請求人
    請求無權占有人返還占有土地或不動產所得之利益，原則上
    應以相當於該土地或不動產之租金額為限，其得請求返還之
    範圍，應以占有人所受之利益，而非以請求人所受損害為準
    ，亦有最高法院61年度台上字第1695號判例及72年度台上字
    第4012號、94年度台上字第1094號判決可資參照。本件被告
    共同繼承之建物占用原告所有系爭土地，既無正當權源，而
    其占用系爭土地，致原告無法使用收益，原告依前揭規定請
    求被告返還相當於租金之不當得利，即無不合。
  (2)次按建築房屋之基地租金，依土地法第105條準用同法第97
    條規定，以不超過土地申報總價額年息百分之10為限，而該
    條所謂之「土地價額」，依土地法施行法第25條、土地法第
    148條、平均地權條例第16條等規定，係以土地所有權人依
    法所申報之地價為其法定地價，如土地所有權人未於公告期
    間申報地價者，則以公告地價百分之80為其「申報地價」（
    最高法院91年台上字第2130、81年台上字第1766號、80 年
    台上字第1996號、75年台上字第378號等裁判要旨可參照）
    。故計算「土地申報總價額」之基準，係以土地所有權人依
    法所申報之地價為其法定地價，至為明確。又上開規定所稱
    之百分之10之限制，乃係指基地租金之最高限額，並非謂必
    須照申報地價額百分之10計算之，且基地租金之數額，除以
    基地申報地價為基礎外，尚須斟酌基地之位置，工商繁榮程
    度，承租人利用基地之經濟價值及所受利益等項，並與鄰地
    租金比較，以為決定，並非必達申報總地價年息百分之10最
    高額。亦有最高法院46年台上字第855號及68年台上字第307
    1號判例要旨可資參照。經查，原告系爭土地歷次申報地價
    分別為每平方公尺7,767.2元（89年7月）、7,884元（93年1
    月）、12,126.4元（96年1月），此有原告提出之地價謄本
    可按（見卷一207頁）。是依前段規定及說明，原告請求被
    告返還無權占用系爭土地所受相當於租金之不當得利，其土
    地價額應以上開申報地價為計算標準，是原告主張於96年3
    月31日以前之不當得利，依89年7月之申報地價每平方公尺
    7, 767元計算，自96年4月1日起算之不當得利，則依96年1
    月申報地價每平方公尺12,126元計算，應為合法可採。又查
    ，原告所有系爭土地之地目為建地，面臨台南縣新營市○○
    路，距新營火車站約20公尺，新營火車站站前圓環連接道路
    計有新進路、中山路、三民路、大同路、開元路，屬於新營
    市商業繁榮地區，周邊建物林立，交通方便等情狀，除有土
    地登記謄本在卷可參，另有原告提出之實況照片9幀附卷可
    供審認（見卷一第150至154頁），且被告對此亦不爭執，自
    亦堪認定。是審酌系爭土地座落之位置，工商繁榮之程度，
    承租人利用基地之經濟價值及所受利益等情事，認原告請求
    被告按系爭土地申報總價額年息百分之5計付相當於不當得
    利之租金，應為適當。惟原告申○○、辛○○、壬○○、庚○○及酉○○○五人雖早於69年6月30日即以68年度訴字第
    2223號分割判決取得系爭土地應有部分，然另一原告巳○○
    則係至95年9月15日始自前手共有人陳澄亮受讓應有部分12
    分之1而與前述五名原告共同持有系爭土地，於此之前，原
    告巳○○尚非共有人，應無與其餘原告共同請求被告返還不
    當得利之權利，故本件原告申○○、辛○○、壬○○、庚○○、酉○○○得與原告巳○○本於所有權共同請求被告給付
    相當於租金之不當得利之起算日，應自其等共有系爭土地之
    日即95年9月15日起算，至原告申○○、辛○○、壬○○、
    庚○○、酉○○○五人於前揭日期前所受之損害，應另由其
    等與前手共有人陳澄晴、陳澄亮請求，此部分尚不得與原告
    巳○○共同為之。據此，本件原告得請求被告自95年9月15
    日起至96年3月31日止（共6月又16日），按月依89年7月申
    報地價計算給付相當於租金之不當得利為2,494元（計算式
    ：7767×77.07×5/100÷12＝2494元，元以下四捨五入），
    上開期間共6月又16日，合計共16,294元（即2494×6＋2494
    ×16/30＝16294.08，元以下四捨五入）；暨自96年4月1日
    起至返還土地之日止，按月依96年1月申報地價計算給付相
    當於租金之不當得利為3,893元（計算式：12126×77.07×
    5/100÷12＝3893.96元，依原告請求以3893元計算）。故原
    告就上開金額之請求，為有理由，應予准許，逾此金額之請
    求，即屬無據，不應准許。
  (3)至原告請求被告就上開准許之金額應負連帶責任乙節，按連
    帶債務之成立，以當事人明示及法律有規定者為限，此為民
    法第272條所規定，被告等人共同繼承台南縣新營市○○路7
    號未保存登記建物，無權占用系爭土地，因而獲得相當於租
    金之不當得利，其等對原告所負之不當得利返還債務，法並
    無明文為連帶責任，故原告請求被告連帶給付，要屬無據。
    又原告請求被告應於每月1日給付當月之不當得利租金部分
    ，因被告應返還之不當得利，乃係隨無權占有事實存在而持
    續發生，而前段所命被告應按月給付之3,893元，乃係以整
    個月計算，即自每月1日起至當月末日為止之金額，故原告
    每月得請求之金額，應於翌月1日始得為之，故其請求於每
    月1日即應給付當月全部不當得利金額，亦難准許，均附此
    敘明。
六、再者，法院所命給付之金額或價額未逾500,000元之判決，
    應依職權宣告假執行，民事訴訟法第389條第1項第5款規定
    。本判決主文第2項所諭知之金額，未逾500,000元，爰依職
    權宣告假執行。
七、末按各當事人一部勝訴、一部敗訴者，其訴訟費用，由法院
    酌量情形，命兩造以比例分擔或命一造負擔，或命兩造各自
    負擔其支出之訴訟費用，民事訴訟法第79條規定。經核本件
    原告請求拆屋還地部分，被告受敗訴判決，應負擔此部分訴
    訟費用，至原告請求相當租金之不當得利部分，依民事訴訟
    法第77條之2第2項規定，不併算其價額，故無徵收訴訟費用
    。又法院為終局判決時，應依職權為訴訟費用之裁判，固亦
    為民事訴訟法第87條第1項規定，惟因本件另有支出測量費
    ，而此部分費用，尚未據原告相關收據可供審認，故無從併
    予確定被告應負擔之訴訟費用額，附此敘明。
八、本件原告之訴，為一部有理由、一部無理由，依民事訴訟法
    第385條第1項前段、第79、第389第1項第5款，判決如主文
    。
中　　華　　民　　國　　96　　年　　10　　月　　31　　日
                  民事第一庭    法　官　陳淑卿
以上正本係照原本作成。
如對本判決上訴，須於判決送達後20日內向本院提出上訴狀。
中　　華　　民　　國　　96　　年　　11　　月　　1 　　日
                                書記官　謝文心
